【裁判字號】    94,重訴,243
【裁判日期】    951213
【裁判案由】    拆屋還地等
【裁判全文】
臺灣高雄地方法院民事判決             94年度重訴字第243號
原      告  高雄市政府
法定代理人  葉菊蘭
訴訟代理人  李佳玲律師
複  代理人  陳忠勝律師
被      告  戌○○
            午○○
            巳○○
            未○○
            申○○
            辰○○
            子○○○
            癸○○
上二人共同
訴訟代理人  壬○○
被      告  己○○○
            庚○○
            辛○○
            丁○○
            戊○○
            丑○○
            亥○○
            酉○○
            乙○○
            卯○○
            寅○○
            丙○○
兼  上一人
訴訟代理人  甲○○○
上列當事人間請求拆屋還地等事件，本院於民國95年11月29日言
詞辯論終結，判決如下：
    主      文
被告戌○○、午○○、巳○○、未○○、申○○及辰○○應將坐
落高雄市苓雅區○○○段七一二地號如附圖所示Ｃ部分面積三十
四平方公尺土地上之建物拆除，將該土地返還原告。並應給付原
告新臺幣貳拾萬肆仟陸佰陸拾陸元，及自民國九十五年七月二十
一日起至清償日止，按年息百分之五計算之利息，其中新臺幣壹
拾貳萬貳仟陸佰陸拾伍元部分應負連帶給付之責，暨自民國九十
四年七月一日起至返還上開土地之日止，按月給付原告新臺幣肆
仟捌佰柒拾參元。
被告子○○○應將坐落高雄市苓雅區○○○段七一二地號如附圖
所示Ｂ部分面積九十七平方公尺土地上之建物拆除，將該土地返
還原告。並應給付原告新臺幣肆拾壹萬柒仟零玖拾元，及自民國
九十五年七月二十一日起至清償日止，按年息百分之五計算之利
息，暨自民國九十四年七月一日起至返還上開土地之日止，按月
給付原告新臺幣壹萬參仟玖佰零參元。被告癸○○應自上開土地
遷出。
被告庚○○及己○○○應將坐落高雄市苓雅區○○○段七一二地
號如附圖所示Ｄ部分面積十七平方公尺及同段九九二地號如附圖
所示Ｄ' 部分面積十六平方公尺土地上之建物拆除，將該土地返
還原告。並應自民國九十四年七月一日起至返還上開土地之日止
，按月給付原告新臺幣肆仟壹佰柒拾肆元。被告辛○○、丁○○
及戊○○應自上開土地遷出。
被告丑○○應將坐落高雄市苓雅區○○○段七一二地號如附圖所
示Ｈ部分面積十八平方公尺土地上之建物拆除，將該土地返還原
告。並應給付原告新臺幣玖萬貳仟捌佰捌拾元，及自民國九十五
年六月七日起至清償日止，按年息百分之五計算之利息，暨自民
國九十四年七月一日起至返還上開土地之日止，按月給付原告新
臺幣貳仟伍佰捌拾元。被告亥○○、酉○○、乙○○、卯○○及
寅○○應自上開土地遷出。
被告丙○○及甲○○○應將坐落高雄市苓雅區○○○段七一二地
號如附圖所示Ｉ部分面積二十二平方公尺土地上之建物拆除，將
該土地返還原告。並應給付原告新臺幣壹拾柒萬零貳佰陸拾貳元
，及自民國九十五年七月二十一日起至清償日止，按年息百分之
五計算之利息，暨自民國九十四年七月一日起至返還上開土地之
日止，按月給付原告新臺幣參仟壹佰伍拾參元。
原告其餘之訴駁回。
訴訟費用由被告戌○○、午○○、巳○○、未○○、申○○及辰
○○負擔十分之二；被告子○○○負擔十分之三；被告庚○○及
己○○○負擔十分之二；被告丑○○負擔十分之一；被告丙○○
及甲○○○負擔十分之一；餘由原告負擔。
本判決第一項於原告以新臺幣壹佰壹拾萬元或同額之高雄銀行無
記名可轉讓定期存單為被告戌○○、午○○、巳○○、未○○、
申○○及辰○○供擔保後，得假執行。但如被告戌○○、午○○
、巳○○、未○○、申○○及辰○○以新臺幣參佰參拾壹萬貳仟
貳佰陸拾陸元為原告預供擔保，得免為假執行。
本判決第二項於原告以新臺幣參佰壹拾萬元或同額之高雄銀行無
記名可轉讓定期存單為被告子○○○供擔保後，得假執行。但如
被告子○○○以新臺幣玖佰貳拾捌萬貳仟捌佰玖拾元為原告預供
擔保，得免為假執行。
本判決第三項於原告以新臺幣捌拾玖萬元或同額之高雄銀行無記
名可轉讓定期存單為被告庚○○及己○○○供擔保後，得假執行
。但如被告庚○○及己○○○以新臺幣貳佰陸拾柒萬貳仟陸佰玖
拾陸元為原告預供擔保，得免為假執行。
本判決第四項於原告以新臺幣伍拾捌萬元或同額之高雄銀行無記
名可轉讓定期存單為被告丑○○供擔保後，得假執行。但如被告
丑○○以新臺幣壹佰柒拾參萬捌仟零捌拾元為原告預供擔保，得
免為假執行。
本判決第五項於原告以新臺幣柒拾參萬元或同額之高雄銀行無記
名可轉讓定期存單為被告丙○○及甲○○○供擔保後，得假執行
。但如被告丙○○及甲○○○以新臺幣貳佰壹拾捌萬壹仟零陸拾
貳元為原告預供擔保，得免為假執行。
原告其餘假執行之聲請駁回。
    事實及理由
壹、程序部分：
一、按當事人之法定代理人之代理權消滅者，訴訟程序在有法定
    代理人承受其訴訟以前當然停止；承受訴訟人，於得為承受
    時，應即為承受之聲明，民事訴訟法第170 條、第175 條第
    1 項分別定有明文。本件原告之法定代理人原為陳其邁，嗣
    於審理中變更為葉菊蘭，則葉菊蘭依法聲明承受訴訟，自屬
    有據。
二、本件被告戌○○、午○○、巳○○、申○○、辰○○、庚○○、辛○○、丁○○、戊○○、丑○○、亥○○、乙○○、
    卯○○及寅○○均經合法通知，未於最後言詞辯論期日到場
    ，核無民事訴訟法第386 條各款所列情形，爰依原告之聲請
    ，由其一造辯論而為判決。
貳、實體部分：
一、原告起訴主張：坐落高雄市苓雅區○○○段712 及992 地號
    土地（下合稱系爭土地）均為原告所有，訴外人蔡許玉葉、
    被告子○○○、庚○○、己○○○、丑○○、丙○○及甲○○○陸續自民國80年起，無合法權源而在其上搭蓋未保存登
    記建物以供居住使用，其占用地號、面積、位置及建物現在
    使用人分別如附表第二欄、附圖及附表第三欄所示。嗣蔡許
    玉葉於93年2 月6 日死亡，由被告戌○○、午○○、巳○○
    、未○○、申○○及辰○○（下稱被告戌○○等人）繼承蔡
    許玉葉所有之建物，並繼續占用該土地。因被告均係無權占
    有系爭土地，侵害原告之權利，原告自得依民法第184 條第
    1 項前段及第767 條之規定，擇一請求如附表第一欄所示之
    被告拆屋還地，並請求其餘被告自系爭土地遷出。又如附表
    第一欄所示之被告均無法律上之原因占用各該土地，受有相
    當於租金之利益，致原告受有同額之損害，原告另得依民法
    第179 條前段之規定，請求其等各給付或連帶給付如附表第
    四欄占用系爭土地期間所積欠獲得相當於租金利益之金額，
    暨自94年7 月1 日起至返還各該土地之日止，按月給付或連
    帶給付如附表第五欄所示之金額，爰依侵權行為、所有權、
    不當得利及繼承之法律關係，求為判決：(一)被告戌○○等人
    應將附表第二欄所示土地上之地上物拆除，將土地清空交還
    原告，並應連帶給付原告新臺幣（下同）204,680 元，及自
    95年7 月21日起至清償日止，按年息5%計算之利息，暨自94
    年7 月1 日起至返還前開土地之日止，按月給付原告4,873
    元；(二)被告子○○○應將附表第二欄所示土地上之地上物拆
    除，將土地清空交還原告，並應給付原告417,100 元，及自
    95年7 月21日起至清償日止，按年息5%計算之利息，暨自94
    年7 月1 日起至返還前開土地之日止，按月給付原告13,903
    元。被告癸○○應自系爭土地上遷出；(三)被告庚○○及己○○○應將附表第二欄所示土地上之地上物拆除，將土地清空
    交還原告，並應自94年7 月1 日起至返還前開土地之日止，
    按月連帶給付原告4,174 元。被告辛○○、丁○○及戊○○
    應自系爭土地上遷出；(四)被告丑○○應將附表第二欄所示土
    地上之地上物拆除，將土地清空交還原告，並應給付原告92
    ,880元，及自95年6 月7 日起至清償日止，按年息5%計算之
    利息，暨自94年7 月1 日起至返還前開土地之日止，按月給
    付原告2,580 元。被告亥○○、酉○○、乙○○、卯○○及
    寅○○應自系爭土地上遷出；(五)被告丙○○及甲○○○應將
    附表第二欄所示土地上之地上物拆除，將土地清空交還原告
    ，並應連帶給付原告170,280 元，及自95年7 月21日起至清
    償日止，按年息5%計算之利息，暨自94年7 月1 日起至返還
    前開土地之日止，按月連帶給付原告3,153 元；(六)願提供現
    金或同額之高雄銀行無記名可轉讓定期存單為擔保，請准宣
    告假執行。
二、被告戌○○、午○○、巳○○、未○○、申○○、庚○○、
    辛○○、丁○○、戊○○、亥○○、乙○○、卯○○及寅○○均未於最後言詞辯論期日到場，亦未提出書狀作何聲明或
    陳述。
    被告丙○○及甲○○○未為任何陳述，求為判決：(一)原告之
    訴駁回；(二)願供擔保，請准宣告免為假執行。
    被告子○○○及癸○○則以：其等無力繳納補償金等語置辯
    。求為判決：(一)原告之訴駁回；(二)願供擔保，請准宣告免為
    假執行。
    被告己○○○則以：其與庚○○均有按時繳納補償金，希望
    得承租系爭土地等語置辯。求為判決：(一)原告之訴駁回；(二)
    願供擔保，請准宣告免為假執行。
    被告酉○○、丑○○及辰○○則以：對於原告請求拆屋還地
    部分無意見，惟原告請求之補償金額過高，希望原告給與拆
    遷補償等語置辯。求為判決：(一)原告之訴駁回；(二)願供擔保
    ，請准宣告免為假執行。
三、本件原告主張系爭土地為其所有，蔡許玉葉、被告子○○○
    、庚○○、己○○○、丑○○、丙○○及甲○○○均無合法
    權源而在其上搭蓋未保存登記建物以供居住使用，其占用地
    號、面積、位置及建物現在使用人分別如附表第二欄、附圖
    及附表第三欄所示。嗣蔡許玉葉於93年2 月6 日死亡，由被
    告戌○○等人繼承蔡許玉葉所有之建物，並繼續占用該土地
    等情，為被告丙○○、甲○○○、子○○○、癸○○、己○○○、酉○○、丑○○及辰○○所不爭執（見本院卷第433
    頁），並有系爭土地登記謄本、個人簡略資料查詢、戶籍資
    料7 紙及繼承系統表1 紙存卷可查（見本院卷第14、222 、
    16、26、37、190 至196 、417 頁），復經本院會同高雄市
    政府地政處新興地政事務所人員到場勘測屬實，製有勘驗筆
    錄、複丈成果圖各1 份及照片31張在卷可稽（見本院卷第78
    、79、81至89、97頁）。又被告戌○○、午○○、巳○○、
    未○○、申○○、庚○○、辛○○、丁○○、戊○○、亥○○、乙○○、卯○○及寅○○均於相當時期受合法通知，未
    於言詞辯論期日到場，復未提出準備書狀爭執，依民事訴訟
    法第280 條第1 項前段、第3 項前段之規定，視同自認，自
    堪信為真實。惟被告丙○○、甲○○○、子○○○、癸○○
    、己○○○、酉○○、丑○○及辰○○等人以前揭情詞置辯
    ，是以本件爭點為：(一)原告得否請求被告拆屋還地及遷出系
    爭土地？(二)原告得否請求如附表第一欄所示之被告各給付或
    連帶給付相當於租金之不當得利？(三)原告得請求之金額若干
    ？
四、原告得否請求被告拆屋還地及遷出系爭土地？
  (一)按因故意或過失，不法侵害他人之權利者，負損害賠償責任
    ；所有人對於無權占有或侵奪其所有物者，得請求返還之；
    對於妨害其所有權者，得請求除去之；有妨害其所有權之虞
    者，得請求防止之，民法第184 條第1 項前段及第767 條分
    別定有明文。
  (二)經查，系爭土地為原告所有，且如附表第一欄所示之被告均
    無合法權源，以其等所有之未保存登記建物占用系爭土地；
    其餘被告亦無合法權源，居住使用未保存登記建物而占用系
    爭土地等情，業如前述，則揆諸前揭規定，原告本於侵權行
    為及所有權之法律關係，擇一請求被告拆屋還地及遷出系爭
    土地，自屬有據。
五、原告得否請求如附表第一欄所示之被告各給付或連帶給付相
    當於租金之不當得利？
  (一)按繼承人自繼承開始時，承受被繼承人財產上之一切權利、
    義務；繼承人對於被繼承人之債務，負連帶責任，民法第11
    48條前段及第1153條第1 項分別定有明文。次按無法律上之
    原因而受利益，致他人受損害者，應返還其利益，民法第17
    9 條前段亦有明文。而無權占有使用他人之土地，依一般社
    會通念，足認為可獲得相當於租金之利益，致所有權人受有
    無法使用該土地之損害，則依上開規定，占有人自應將所獲
    得相當於租金之利益返還所有權人。又數人負同一債務，明
    示對於債權人各負全部給付之責任者，為連帶債務；無前項
    之明示時，連帶債務之成立，以法律有規定者為限，民法第
    272 條亦有明文。是以，繼承人就被繼承人之債務，固應負
    連帶清償責任，惟於繼承後始因不當得利所生之債務，既無
    上揭約定或法定情事，自不負連帶返還不當得利之責。
  (二)經查，如附表第一欄所示之被告均無合法權源，分別以其等
    所有或繼承所得之建物占用如附表第二欄及附圖所示之系爭
    土地等情，業如前述，則揆諸前揭說明，其等於占用各該土
    地期間，即受有相當於基地租金之利益，致原告受有損害，
    故原告主張得請求上開被告給付使用系爭土地期間相當於租
    金利益之金額，自屬有據。
  (三)次查，蔡許玉葉係於93年2 月6 日死亡，已如前述，則原告
    請求被告戌○○等人給付自90年1 月1 日起至同年6 月30日
    止及自91年7 月1 日起至93年2 月5 日止之不當得利金額部
    分，核屬於繼承前已發生之債務，自應由被告戌○○等人負
    連帶清償責任。至被告戌○○等人於繼承後、被告庚○○及
    己○○○、被告丙○○及甲○○○所負不當得利之債，並無
    上揭約定或法定情事，自不負連帶返還之責，應僅有平均負
    擔之返還責任，是以原告主張此部分應負連帶清償責任，尚
    屬無據。
六、原告得請求之金額若干？
  (一)按城市地方房屋之租金，以不超過土地及其建築物申報總價
    年息10﹪為限，租用基地建築房屋亦準用之；公有土地以各
    該宗土地之公告地價為申報地價，免予申報，土地法第97條
    第1 項、第105 條及平均地權條例施行細則第21條前段分別
    定有明文。又基地租金之數額，除以基地申報地價為基礎外
    ，尚須斟酌基地之位置、工商業繁榮之程度、承租人利用基
    地之經濟價值及所受利益等項，以為決定，並非必達申報總
    地價年息10﹪最高額，此亦有最高法院68年臺上字第3071號
    判例可資參照。
  (二)經查，本件未保存登記建物均係1 至2 層之木造房屋或鐵皮
    屋，均屬老舊簡陋之房屋，目前供人居住使用，惟該等建物
    坐落高雄市○○路與永平路交岔路口處，附近設有漢神百貨
    公司、邱綜合醫院、阮綜合醫院、成功國小及公車站牌，足
    認交通便利且生活機能亦佳等情，業據本院於94年9 月28日
    勘驗屬實，並有勘驗筆錄及現場照片附卷可佐（見本院卷第
    78至93頁），堪信為真。本院審酌系爭土地之位置、被告利
    用土地之經濟價值及所受利益等節，認原告請求按系爭土地
    申報地價年息5%計算相當於租金之利益，應屬適當。被告酉
    ○○、丑○○及辰○○辯稱原告請求之金額過高等語，尚非
    可採。又系爭712 及992 地號土地自89年7 月12日起迄今之
    申報地價分別為每平方公尺34,400元、26,075元，此有土地
    登記謄本2 份及地價謄本1 份存卷可查（見本院卷第14、20
    、222 頁），故如附表第一欄所示被告應給付之金額如下：
  1.被告戌○○等人部分：其等占用系爭土地之面積為34平方公
    尺，占用系爭土地期間所受相當於租金之利益即為每月4,87
    3 元（計算式：34,400×34×5/100 ×1/12=4,873，元以下
    四捨五入），故被告戌○○等人應給付自90年1 月1 日起至
    同年6 月30日止及自91年7 月1 日起至94年6 月30日止共計
    42月之金額為204,666 元（計算式：4,873 ×42＝204,666
    ），並應就其中自90年1 月1 日起至同年6 月30日止及自91
    年7 月1 日起至93年2 月5 日止共計25月5 日之金額即122,
    665 元【計算式：4,873 ×（25＋5/29）＝122,665 】，負
    連帶給付責任；另被告戌○○等人自94年7 月1 日起至返還
    上開土地之日止，應按月給付原告4,873 元。原告請求逾此
    範圍之金額，尚屬無據。
  2.被告子○○○部分：其占用系爭土地之面積為97平方公尺，
    占用系爭土地期間所受相當於租金之利益即為每月13,903元
    （計算式：34,400×97×5/100 ×1/12=13,903） ，故被告
    子○○○應給付自92年1 月1 日起至94年6 月30日止共計30
    月之金額為417,090 元（計算式：13,903×30＝417,090 ）
    ；並應自94年7 月1 日起至返還上開土地之日止，按月給付
    原告13,903元。原告請求逾此範圍之金額，尚屬無據。
  3.被告庚○○及己○○○部分：其等占用系爭712 、992 土地
    之面積分別為17及16平方公尺，故應自94年7 月1 日起至返
    還上開土地之日止，按月給付原告共計4,174 元【計算式：
    （34,400×17×5/100 ×1/12）＋（26,075×16×5/100 ×
    1/12）＝4,174 】。
  4.被告丑○○部分：其占用系爭土地之面積為18平方公尺，占
    用系爭土地期間所受相當於租金之利益即為每月2,580 元（
    計算式：34,400×18×5/100 ×1/12=2,580），故被告丑○○應給付自91年1 月1 日起至同年6 月30日止及自92年1 月
    1 日起至94年6 月30日止共計36月之金額為92,880元（計算
    式：2,580 ×36＝92,880）；並應自94年7 月1 日起至返還
    上開土地之日止，按月給付原告2,580 元。
  5.被告丙○○及甲○○○部分：其等占用系爭土地之面積為22
    平方公尺，占用系爭土地期間所受相當於租金之利益即為每
    月3,153 元（計算式：34,400×22×5/100 ×1/12=3,153）
    ，故被告丙○○及甲○○○應給付自90年1 月1 日起至94年
    6 月30日止共計54月之金額為170,262 元（計算式：3,153
    ×54＝170,262） ；並應自94年7 月1 日起至返還上開土地
    之日止，按月給付原告3,153 元。原告請求逾此範圍之金額
    ，尚屬無據。
七、綜上所述，本件原告依侵權行為、所有權、不當得利及繼承
    之法律關係，請求如附表第一欄所示之被告應分別拆除如附
    表第二欄及附圖所示土地上之建物，並返還各該土地，其餘
    被告應自系爭土地上遷出，並分別請求：(一)被告戌○○等人
    應給付204,666 元，及自95年7 月21日起至清償日止，按年
    息5%計算之利息，並應就其中122,665 元部分負連帶給付責
    任，暨自94年7 月1 日起至返還上開土地之日止，應按月給
    付4,873 元；(二)被告子○○○應給付417,090 元，及自95年
    7 月21日起至清償日止，按年息5%計算之利息，暨自94年7
    月1 日起至返還上開土地之日止，按月給付13,903元；(三)被
    告庚○○及己○○○應自94年7 月1 日起至返還上開土地之
    日止，按月給付4,174 元；(四)被告丑○○應給付92,880元，
    及自95年6 月7 日起至清償日止，按年息5%計算之利息，暨
    自94年7 月1 日起至返還上開土地之日止，按月給付2,580
    元；(五)被告丙○○及甲○○○應給付170,262 元，及自95年
    7 月21日起至清償日止，按年息5%計算之利息，並應自94年
    7 月1 日起至返還上開土地之日止，按月給付3,153 元之部
    分，為有理由，應予准許；逾此部分之請求為無理由，應予
    駁回。
八、兩造均陳明願供擔保，分別聲請宣告假執行或免為假執行，
    於原告勝訴部分，乃合於法律之規定，爰各酌定相當擔保金
    額准許之。至原告敗訴部分，其假執行之聲請，已失依附，
    自應併予駁回。
九、據上論結，本件原告之訴為一部有理由，一部無理由，依民
    事訴訟法第79條、第390 條第2 項、第392 條第2 項，判決
    如主文。
中    華    民    國    95    年    12    月    13    日
                  民事第六庭  審判長法  官  謝靜雯
                                    法  官  高增泓
                                    法  官  鄭詠仁
正本係照原本作成。
如不服本判決，應於送達後20日內，向本院提出上訴狀並表明上
訴理由，如於本判決宣示後送達前提起上訴者，應於判決送達後
10日內補提上訴理由書（須附繕本）。
中    華    民    國    95    年    12    月    13    日
                                    書記官  王雪招
附表：
┌───────┬──────────┬───────┬──────┬────────┐
│      一      │         二         │      三      │     四     │       五       │
├───────┼──────────┼───────┼──────┼────────┤
│ 建物處分權人 │占用地號、面積及位置│建物現在使用人│  使用期間  │自94年7 月1 日起│
│              │                    │              │            │按月給付之補償金│
├───────┼──────────┼───────┼──────┼────────┤
│（被繼承人蔡許│如附圖所示C 部分面積│戌○○、午○○│自90年1 月1 │     4,873元    │
│玉葉）        │34平方公尺          │巳○○、未○○│日起至同年6 │                │
│戌○○、午○○│                    │申○○、辰○○│月30日止；91│                │
│巳○○、未○○│                    │              │年7 月1 日起│                │
│申○○、辰○○│                    │              │至94年6 月30│                │
│              │                    │              │日止        │                │
├───────┼──────────┼───────┼──────┼────────┤
│子○○○      │如附圖所示B 部分面積│子○○○      │自92年1 月1 │    13,903元    │
│              │97平方公尺          │癸○○        │日起至94年6 │                │
│              │                    │              │月30日止    │                │
├───────┼──────────┼───────┼──────┼────────┤
│庚○○        │如附圖所示D 部分面積│庚○○、戊○○│（均按期繳納│D 部分2,436 元、│
│己○○○      │17平方公尺、D'部分面│辛○○、丁○○│補償金）    │D'部分1,738 元，│
│              │積16平方公尺        │己○○○      │            │  共計4,174 元  │
├───────┼──────────┼───────┼──────┼────────┤
│丑○○        │如附圖所示H 部分面積│丑○○、亥○○│自91年1 月1 │     2,580元    │
│              │18平方公尺          │酉○○、乙○○│日起至同年6 │                │
│              │                    │卯○○、寅○○│月30日止；自│                │
│              │                    │              │92年1 月1 日│                │
│              │                    │              │起至94年6 月│                │
│              │                    │              │30日止      │                │
├───────┼──────────┼───────┼──────┼────────┤
│丙○○        │如附圖所示I 部分面積│丙○○        │自90年1 月1 │     3,153元    │
│甲○○○      │22平方公尺          │甲○○○      │日起至94年6 │                │
│              │                    │              │月30日止    │                │
└───────┴──────────┴───────┴──────┴────────┘


司法院資訊處製作；財團法人民間司法改革基金會備份。
